【裁判字號】    93,重上,590
【裁判日期】    950307
【裁判案由】    所有權移轉登記
【裁判全文】
臺灣高等法院民事判決                 93年度重上字第590號
上  訴  人  寅○○
            卯○○
            巳○○
            辰○○
            午○○
共      同
訴訟代理人  張英郎律師
上  訴  人  乙○○(即王闊嘴之承受訴訟人)
            辛○○(即王闊嘴之承受訴訟人)
            丙○○(即王闊嘴之承受訴訟人)
            壬○○(即王闊嘴之承受訴訟人)
            甲  ○(即王闊嘴之承受訴訟人)
            己○○(即王闊嘴之承受訴訟人)
            子○○○(即王闊嘴之承受訴訟人)
            戊○○(即王闊嘴之承受訴訟人)
上  列 1人
法定代理人  林淑鈴      住同上
上  訴  人  丁○○ (即王闊嘴之承受訴訟人)
法定代理人  庚○○○    住同上
上  列 9人
共      同
訴訟代理人  劉孟錦律師
複  代理人  郭睦萱律師
            歐翔宇律師
上列當事人間所有權移轉登記事件，兩造對於中華民國93年9月2
1日臺灣板橋地方法院92年度重訴字第332號第一審判決各自提起
上訴，寅○○、卯○○、巳○○、辰○○、午○○並為訴之變更
，經本院於95年2月21日言詞辯論終結，判決如下：
    主  文
乙○○、辛○○、丙○○、壬○○於寅○○、卯○○、巳○○、
辰○○、午○○給付乙○○、辛○○、丙○○、壬○○新台幣
仟零捌萬肆仟捌佰拾捌元之同時，應將如附表所示土地應有部
分移轉所有權登記予寅○○、卯○○、巳○○、辰○○、午○○
為公同共有。
變更之訴訴訟費用由乙○○、辛○○、丙○○、壬○○、丁○○
、戊○○、甲○、子○○○、己○○連帶負擔。
    事實及理由
壹、程序方面：
一、按於第二審為訴之變更或追加，非經他造同意，不得為之；
    但因情事變更而以他項聲明代最初之聲明者，不在此限，民
    事訴訟法第446條第1項、第255條第1項第4款定有明文。查
    本件上訴人寅○○、卯○○、巳○○、辰○○、午○○（下
    稱寅○○等5人）於原審程序中，原請求「上訴人乙○○、
    辛○○、丁○○、丙○○、戊○○、壬○○、甲○、子○○
    ○、己○○等9人（下稱乙○○等9人）將坐落臺北縣三重市
    ○○段731之2、731之3地號，面積分別為11764㎡及1507㎡
    ，權利範圍各為28899/ 801040之土地所有權辦理繼承登記
    後，將土地所有權移轉登記予寅○○等5人公同共有」；嗣
    於原審判決後之民國（下同）94年1月18日坐落臺北縣三重
    市仁義731之3地號土地因土地重劃變更為臺北縣三重市○○
    段59地號土地，且上訴人乙○○等9人於94年1月25日已就系
    爭坐落臺北縣三重市○○段731之2地號及同市○○段59地號
    土地（下稱系爭731之2及59地號土地）辦理分割繼承登記，
    將前開土地分割登記為乙○○、辛○○、丙○○、壬○○（
    下稱乙○○等4人）所有，寅○○等5人因情事變更，而於本
    院程序中之94年6月8日具狀撤回對上訴人丁○○、戊○○、
    甲○、子○○○、己○○等5人（下稱丁○○等5人）之上訴
    ，並將訴之聲明變更為「乙○○等4人應將如附表所示持分
    土地辦理移轉登記予寅○○等5人公同共有」，核屬因情事
    變更而以他項聲明代最初之聲明，揆諸首揭說明，核無不合
    ，應予准許，合先敘明。
二、又寅○○等5人固於94年6月8日具狀撤回對丁○○等5人之上
    訴，惟本件原法院係本於買賣關係及民法第1151條之公同共
    有關係而為對待給付之判決，則寅○○等5人不服原審判決
    而提起上訴，自屬民事訴訟法第56條所規定之訴訟標的對於
    共同訴訟之各人必須合一確定者。是本件寅○○等5人於上
    訴後雖有撤回對於丁○○等5人上訴之表示，然因寅○○等5
    人仍對於乙○○等4人提起上訴，則依民事訴訟法第56條第1
    項第2款之規定，其上訴效力自仍及於丁○○等5人。
貳、實體方面：
一、寅○○等5人起訴主張：伊等之被繼承人鄭吉成（下稱鄭吉
    成）與乙○○等9人之被繼承人王闊嘴（下稱王闊嘴）及訴
    外人丑○○於77年2月12日就王闊嘴、丑○○所有坐落臺北
    縣三重市○○段731地號土地簽訂土地買賣契約書（下稱系
    爭土地買賣契約），並約定「本買賣土地係三重市文中三學
    校預定地，原地主與政府協議捐獻其中一部分已（以）設立
    碧華國中，依協議應保留之土地全部為買賣範圍」、「本買
    賣地號因係學校預定地，政府重測時逕為合併其他所有人之
    地號，並共同持分，因此以持分買賣坪數係依據與政府協議
    保留額計算（現以約略坪數計算買賣金額，待核實計算時，
    另行詳細買賣金額多退少補）」、「以乙方（即王闊嘴、丑
    ○○）二人之本筆持分所有權全部暫議定保留之面積450 坪
    計算（但不論多或少決定全部買賣），買賣價格以每坪新臺
    幣（下同）47,000元計算，暫定金額21,150,000」。鄭吉成
    已繳清價金，惟嗣後買賣雙方慮及政府相關捐地作業及變更
    都市計劃等作業何時展開，何時完成，王闊嘴何時能將其變
    更都市計劃後發回之土地移轉予鄭吉成均不確定，且如當時
    王闊嘴將其應有部分之土地悉數移轉過戶予鄭吉成，將來之
    捐獻土地行為由鄭吉成為之，則王闊嘴復又需增加捐獻部分
    之土地移轉予鄭吉成之土地增值稅之負擔（按土地直接捐獻
    予學校並不需繳納土地增值稅），乃協議由王闊嘴先將依當
    時雙方所瞭解政府辦理都市變更後可能發還之土地比例暫估
    後之面積，先行辦理移轉相當之應有部分（鄭吉成分別指定
    寅○○及訴外人鄭至重為登記名義人），餘仍保留於王闊嘴
    名下之應有部分土地則由王闊嘴於政府實際展開捐地作業時
    由王闊嘴悉數捐出。詎其後之捐獻土地作業中，政府逕將凡
    應有部分之共有人（包含鄭吉成所指定登記之名義人寅○○
    、鄭至重）之土地均依捐獻比例登記為台北縣立碧華國民中
    學（下稱碧華國中），致兩造無法按原來買賣雙方所約定之
    「償還方法」履行（即寅○○、鄭至重之部分由寅○○、鄭
    至重保留，王闊嘴將其殘餘之土地全數捐獻），也致使王闊
    嘴移轉登記予寅○○、鄭至重之應有部分土地被政府仍納入
    捐獻予政府（即學校）之作業，而王闊嘴並未將其過戶與鄭
    吉成指定名義人後殘餘土地全部捐獻，並由政府依其保留之
    土地變更都市計劃後發還系爭土地。系爭土地買賣契約既以
    發還保留之全部土地為買賣標的範圍，且系爭731之2、731
    之3地號均自731地號分割出來，則此部分碧華國中發還之土
    地，自亦為系爭土地買賣契約所約定之買賣標的。乙○○等
    9人既為王闊嘴之繼承人，自應將系爭土地辦理繼承登記後
    ，依系爭土地買賣契約約定，移轉登記為伊等公同共有等情
    ，爰依系爭土地買賣契約，求為命乙○○等9人應將系爭土
    地所有權辦理繼承登記後，將土地所有權移轉登記予伊等公
    同共有之判決。原審判決乙○○等9人應於寅○○等5人給付
    乙○○等9人30,084,838元之同時，將坐臺北縣三重市○○
    段731之2及731之3地號，面積分別為11764㎡及1507㎡，權
    利範圍各為28899/801040之土地所有權辦理繼承登記後，再
    將土地所有權移轉登記予寅○○等5人公同共有。兩造分別
    就伊等不利部分，提起上訴，寅○○等5人並於本院變更訴
    之聲明為：(一)原判決廢棄。(二)前開廢棄部分，乙○○等4人
    應將如附表所示持分土地辦理移轉登記予伊等公同共有。(三)
    乙○○等9人之上訴駁回。
二、乙○○等9人則以：寅○○等5人據以請求伊等移轉系爭371
    之2及59地號土地之請求權基礎，於法無據，不應准許。又
    本件系爭土地買賣契約係約定買賣450坪土地，而非以捐贈
    碧華國中校地所保留發還之全部土地為買賣標的，伊等繼承
    人王闊嘴既已與訴外人丑○○共移轉約488坪土地予鄭吉成
    指定之人，即已履約完畢，系爭371之2及59地號土地實非系
    爭土地買賣標的範圍。縱認系爭土地買賣契約係以731地號
    土地經碧華國中用剩發還之全部土地為買賣標的，即系爭73
    1之2及59地號土地為系爭土地買賣契約之買賣標的範圍，寅
    ○○等5人之請求權亦已罹於15年請求權時效。又縱認伊等
    應移轉系爭371之2及59地號土地，伊等主張同時履行抗辯，
    且寅○○等5人請求移轉登記之土地，十餘年來價格已飆漲
    甚多，依情事變更原則，伊等於寅○○等5人以系爭371之2
    及59地號土地之市價給付土地買賣價金前，得拒絕移轉土地
    予寅○○等5人等語，資為抗辯，並於本院聲明：(一)原判決
    不利於乙○○等9人部分廢棄。(二)前開廢棄部分，寅○○等5
    人在第一審之訴駁回。(三)寅○○等5人之上訴駁回。
三、查寅○○等5人之被繼承人鄭吉成與乙○○等9人之被繼承人
    王闊嘴及訴外人丑○○於77年2月12日就王闊嘴、丑○○所
    有坐落臺北縣三重市○○段731地號土地訂立系爭土地買賣
    契約，鄭吉成已交付價金13,359,000元予王闊嘴，王闊嘴於
    77年10月5日將三重市○○段731地號應有部分1775/80104之
    土地移轉登記予鄭吉成所指定之寅○○，同年7月6日丑○○
    移轉同地號土地應有部分1480/80104予鄭至重，而王闊嘴就
    碧華國中辦理校地捐贈並發還其應分配之住宅區應有部分，
    為坐落三重市○○段731之2地號及同市○○段59地號 (土地
    重劃前為同市○○段731之3地號)，應有部分各28899/80104
    0，面積各為424.41㎡及54.37㎡等事實，有系爭土地買賣契
    約書、王闊嘴所書立之收據、臺北縣土地登記簿、土地買賣
    所有權移轉契約書、土地登記謄本、碧華國中93年3月25日
    北縣碧中總字第0930000623號函等件附卷可稽（見原審卷(一)
    第18至21頁、第58頁、第139頁至173頁、第276至277頁、第
    359至361頁），且為兩造所不爭執，自堪信為真實。
四、寅○○等5人主張系爭土地買賣係土地應有部分之買賣，並
    非土地特定部分之買賣，乙○○等9人之被繼承人王闊嘴當
    時僅將其占有部分移轉，依系爭買賣契約第1條、第2條約定
    ，王闊嘴僅移轉前揭731地號土地應有部分80104分之1775，
    其餘應有部分80104分之3430並未移轉，該未移轉部分土地
    經王闊嘴捐獻及政府價購後，其剩餘由政府變更為住宅區並
    發還之土地，均為系爭買賣契約之標的，王闊嘴亦參加碧華
    國中發還土地之會議，系爭土地既自始為王闊嘴與其他地主
    所共有，依系爭買賣契約第1條提要(一)所載，上開發還之土
    地即為系爭買賣契約所約定之出售範圍。又系爭土地（經政
    府發還王闊嘴部分）於92年始作業完成變更為住宅區，其面
    積與範圍方屬確定，伊等5人之本件請求權自此方得行使，
    系爭買賣契約固於77年2月12日即已簽訂，伊等5人之請求權
    尚不能行使，伊等5人於92年2月7日催告及起訴王闊嘴，請
    求權尚未罹於時效而消滅。前揭經政府發還土地既屬系爭買
    賣契約之買賣範圍，王闊嘴之繼承人有乙○○9人，乙○○9
    人就王闊嘴之遺產即系爭731-2及59地號土地協議分割為乙
    ○○等4人共有，並辦畢繼承及分割登記，乙○○等4人即有
    移轉系爭731-2及59地號土地應有部分所有權予伊等5人之義
    務，此項義務並無給付不能之情形，伊等5人之被繼承人鄭
    吉成既已付清價金13,359,000元，系爭731-2及59地號土地
    之價格縱有漲跌，因在系爭買賣契約成立之後，乙○○等4
    人自不得請求增減給付價金及同時履行之抗辯等情；乙○○
    9人則以前揭情詞置辯。經查：
  (一)兩造各自之被繼承人鄭吉成與王闊嘴、訴外人丑○○（應有
    部分受讓自王春木）於77年2月12日訂立系爭買賣契約，該
    契約一提要訂定：「本買賣土地係三重市文中三學校預定地
    ，原地主與政府協議捐獻其中一部分已（以）設立碧華國中
    ，依協議應保留之土地全部為買賣範圍。」，且因當時之行
    政協議有關學校預定地面積及政府變更都市計劃後發還地主
    之土地面積均僅能預估大略數字，故上開買賣契約書第1條
    之2復載明「本買賣地號因係學校預定地，政府重測時逕為
    合併其他所有人之地號，並共同持分，因此以持分買賣坪數
    係依據與政府協議保留額計算。（現以約略坪數計算買賣金
    額，待核實計算時，另行詳細買賣金額多退少補）」，「以
    乙方（即王闊嘴、丑○○）2人之本筆持分所有權全部暫議
    定保留之面積450坪計算（但不論多或少全部買賣），買賣
    價格以每坪新台幣47,000元計算，暫定金額21,150,000元」
    ，（原審卷(一)第18、19頁），而證人吳金義證稱：「．．
    ．系爭土地是我介紹，碧華國中剩下的（地點）都要賣給鄭
    吉成，雙方約定大概幾百坪，就是國中用地剩下就賣給他，
    ．．．暫時以450坪計算，多退少補．．．就是國中用地剩
    下的，就要賣給鄭吉成．．．因為所有權狀還沒有拿出來，
    所以大約核算．．．」（同上卷第192頁至第194頁）；且台
    北縣政府於86年3月間召開「研商板橋市重慶、文聖國小、
    三重市三和、碧華國中辦理公共設施保留地徵收案有關都市
    計劃變更、捐贈及地上物拆遷事宜會議，結論為：「碧華國
    中用地徵收案，涉及66年間三重市公所與業主協議，由地主
    無償捐獻一半（約6,534坪），不夠部分（約2,817坪）以收
    購方式陸續發放9成款，因未完成收購移轉，目前都市計劃
    變更後，仍為學校用地部分不論價購或徵收應儘速完成法定
    程序。請碧華國中及教育局於文到2星期內提供捐贈2分之1
    及發給9成款相關資料送地政局依80年徵收當期公告土地現
    值並加四成計算扣除捐贈2分之1及已領9成款後，應補業主
    差額款由教育局簽撥經費辦理發放補償。至於已變更為住宅
    區部分，請原業主自行協調提出建築使用計劃送本府工務局
    辦理．．．」，又碧華國中校地面積，包括台北縣三重市○
    ○段731地號等地，此有台北縣政府86年3月20日86北府地四
    字第098979號函附碧華國中校地明細表（原審卷(一)第102至
    107頁）在卷可考，由此本件土地買賣之標的為前揭731地號
    土地，而該731地號土地，碧華國中依台北縣政府核定依66
    年行政協議辦理校地捐贈及住宅區持份分配作業，迄今已取
    回台北縣三重市○○段731、731-1、731-4地號，校地持分
    各為000000000分之000000000，並完成分配住宅區地主之分
    配共44人，．．．上開預定地變更為住宅區發還地主之持分
    ，係依66年行政協議經按三重市公所發還地主之9成款及碧
    華國中原預定地之比例計算為28%比例基準，此亦有碧華國
    中92年11月17日北縣碧中總字第0920020611號函（原審卷(一)
    第241頁）在卷足憑，前揭731地號土地，一部分為地主捐贈
    予碧華國中供校地之用，一部分由台北縣政府徵收，台北縣
    政府再將前揭捐贈之土地一部分變更為住宅區並發還予原捐
    贈土地之地主，依鄭吉成及王闊嘴所訂立之系爭土地買賣契
    約書，載明前揭731地號於捐贈碧華國中校地所保留發還之
    全部土地為買賣標的甚明，而因無法預知該學校將會發還若
    干坪數之土地，故暫約略估計以450坪作為價金，並約明多
    退少補，否則如以確定之土地坪數為買賣標的，則無須約定
    多退少補，及以暫定之坪數為計算價金之基礎，從而寅○○
    等5人主張鄭吉成與王闊嘴間上開土地買賣契約係包括以捐
    贈碧華國中校地嗣保留發還予王闊嘴之全部土地在內，尚堪
    採信。
  (二)鄭吉成已交付價金13,359,000元予王闊嘴收受，有王闊嘴於
    77年10月5日所立收據（原審卷(一)第58頁）在卷可憑，並為
    乙○○等9人所不爭執，信屬實在，丑○○於77年7月6日移
    轉前揭731地號應有部分80104分之1480土地予鄭吉成所指定
    之第三人鄭至重；王闊嘴亦於同年10月5日將前揭731地號土
    地應有部分80104分之1775土地移轉予鄭吉成所指定之寅○
    ○，此有土地登記簿謄本（原審卷(一)第56頁）附卷可考，並
    為兩造所不爭執，而依上開土地登記謄本記載，前揭731地
    號土地之面積為39,752平方公尺，王闊嘴移轉登記予寅○○
    之土地應有部分換算面積為880.85平方公尺（39,752×1,77
    5/80104=880.85，小數點第2位以下4捨5入，以下同）；丑
    ○○移轉予鄭至重之土地應有部分換算面積為734.46平方公
    尺（39,752×1480/80104=734.46），以每平方公尺0.3025
    坪計算，則王闊嘴已移轉前揭731地號土地266.46坪予寅○
    ○，另丑○○已移轉同地號土地222.17坪予鄭至重，共移轉
    登記之坪數達488.63坪，至堪認定。
  (三)鄭吉成與王闊嘴、丑○○既以碧華國中校地捐贈後，依協議
    應保留之土地為全部買賣標的，王闊嘴於移轉前揭731地號
    土地應有部分80104分之1775後，王闊嘴所有前揭731地號土
    地之應有部分僅為80104分之3410，嗣前揭731地號土地於76
    年間分割出同段731-1地號土地，前揭731地號土地成為3975
    1平方公尺，系爭731-1地號土地為190平方公尺；84年間前
    揭731地號土地再分割出同段731-2地號土地，前揭731地號
    土地面積成為24,681平方公尺，系爭731-2地號土地為13,27
    1平方公尺；又於91年間，系爭731-2地號土地分割出同段73
    1-3地號土地，系爭731-1地號土地分割出同段731-4地號土
    地，前揭731地號土地為28,461平方公尺、系爭731-1地號土
    地為169平方公尺，系爭731-2地號土地為11,764平方公尺，
    系爭731-3地號土地為1,507平方公尺，系爭731-4地號土地
    為21平方公尺，王闊嘴將其所有系爭731、731-1、731-4地
    號土地應有部分全數捐贈與碧華國中，另731-2、731-3地號
    土地則部分捐贈各為79.32平方公尺、10.16平方公尺予碧華
    國中，嗣發還之土地面積為731-2地號土地424.41平方公尺
    及731-3地號土地54.37平方公尺，此有碧華國中93年3月25
    日北縣碧中總字第0930000623號函附分割演變表（原審卷(一)
    第359至361頁）、系爭土地土地登記簿謄本及土地登記謄本
    （同上卷第242頁至第279頁）在卷可考，系爭土地買賣契約
    既以捐贈碧華國中後發還之保留地全部為買賣標的，而系爭
    731-2、731-3地號土地均分割自前揭731地號土地，則系爭
    731-2、731-3地號土地亦為系爭買賣契約之標的，殊無疑義
    。
  (四)系爭土地買賣契約於77年2月12日簽訂時，買賣契約所訂承
    買土地地號為前揭731地號土地之應有部分，並無確定之坐
    落位置，且前揭731地號土地雖已分割出系爭731-1地號土地
    （190平方公尺），惟因台北縣政府尚未確定發還之土地坐
    落範圍及面積，碧華國中於85年5月24日校地產權過戶及協
    調地主取回持分會議，會中結論3.發還地主土地面積，經代
    書計算比例為30%，出席地主同意以此作為發還地主比例，
    有該會議紀錄（原審卷(一)第174頁背面）在卷可考，嗣又變
    更計算比例為28%，亦有碧華國中前揭北縣碧中總字第09200
    20611號函（同上卷(一)第241頁）在卷足憑，可見迄85年間，
    政府發還土地之部分與面積均未確定，寅○○等5人尚無從
    行使本件請求權，直至92年6月6日王闊嘴與碧華國中簽訂協
    議書（本院卷第130頁），王闊嘴同意將系爭731-2、731-3
    地號土地面積各為11,764平方公尺、1,507平方公尺之應有
    部分801040分之5401（即分別為79.32平方公尺、10.16平方
    公尺）辦理贈與移轉登記與碧華國中，始確定發還之土地及
    面積分別為系爭731-2地號土地應有部分801040分之28899計
    424.41平方公尺、系爭731-3地號土地應有部分801040分之
    28899計54.37平方公尺，本件請求權無論係自85年抑92年起
    算，迄寅○○等5人於92年6月11日向原審提起本件訴訟之日
    ，均未逾15年之請求權消滅時效，乙○○等9人以本件請求
    權時效應自系爭土地買賣契約簽訂日即77年2月12日起算，
    本件起訴行使請求權時已逾15年而罹於時效而消滅，並為時
    效抗辯，尚非可採。
  (五)系爭731-2地號土地424.41平方公尺及系爭731-3地號土地
    54.37平方公尺既為碧華國中用剩校地，由台北縣政府發還
    王闊嘴，均屬系爭買賣契約標的之範圍，寅○○等5人本於
    系爭買賣契約及繼承之法律關係，請求現系爭土地所有權人
    移轉土地所有權予寅○○等5人公同共有，固屬有據。惟王
    闊嘴於92年11月3日死亡，其繼承人為乙○○9人，協議將系
    爭731-2、731-3地號土地應有部分為遺產之分割，即將系爭
    731-2、731-3地號土地應有部分登記為乙○○等4人共有，
    而王闊嘴依系爭買賣契約之義務由乙○○等4人承受，系爭
    731-3地號土地於94年1月18日重劃變更為系爭59地號土地，
    乙○○等4人並辦妥系爭731-2及59地號土地之繼承登記如附
    表所示，此有乙○○等9人（包括戊○○法定代理人癸○○
    、丁○○法定代理人庚○○○共11人）於94年1月19日簽訂
    之遺產分割協議書（本院卷第216至218頁）、系爭59地號土
    地登記第二類謄本（本院卷第184、185頁）在卷可考，並為
    兩造所不爭執，信屬實在，則寅○○5人依前述法律關係，
    請求乙○○等4人應將如附表所示土地之應有部分移轉登記
    予寅○○5人公同共有，核無不合，應予准許。
  (六)按契約成立後，情事變更，非當時所得預料，而依其原有效
    果，顯失公平者，當事人得聲請法院增、減其給付或變更其
    他原有之效果；又因契約互負債務者，於他方當事人未為對
    待給付前，得拒絕自己之給付，分別為民法第227條之2、第
    264條第1項前段定有明文。查鄭吉成與王闊嘴、丑○○訂立
    系爭買賣契約，契約當事人雙方約定以每坪47,000元之價金
    出售前揭731地號土地之應有部分，而鄭吉成分別給付王闊
    嘴價金13,359,000元、丑○○8,906,000元，此有前揭王闊
    嘴於77年10月5日所立收據在卷佐證，並為丑○○證述無訛
    （同上卷第104頁），王闊嘴、丑○○亦分別移轉其等各自
    所有前揭731地號土地應有部分80104分之1775約266.46坪、
    80104分之1480約222.17坪予鄭吉成指定之寅○○、鄭至重
    所有，鄭吉成與王闊嘴、丑○○所簽訂系爭土地買賣契約書
    ，乃由鄭吉成向王闊嘴、丑○○以每坪47,000元代價買入前
    揭731地號土地應有部分約450坪，鄭吉成已付清上開價金，
    王闊嘴、丑○○亦分別移轉前揭731地號土地應有部分488.6
    3坪（266.46＋222.17=488.63），已逾系爭土地買賣契約所
    暫約定之450坪。本件經碧華國中用剩校地而由台北縣政府
    發還王闊嘴之系爭731-2及59地號土地各為128.38坪、16.44
    坪共144.82坪（128.38＋16.44=144.82），雖屬系爭買賣契
    約範圍內，惟尚未經鄭吉成支付此部分之價金，寅○○等5
    人本於前述法律關係，請求乙○○等4人應將如附表所示尚
    未經給付價金之土地應有部分前，乙○○等4人自得依上開
    規定，請求寅○○等5人為對待給付，而為同時履行之抗辯
    。次查鄭吉成與王闊嘴訂立系爭土地買賣契約，固以應有部
    分換算每坪47,000元計價，惟訂約當時前揭731地號土地均
    為學校用地，嗣系爭731-2地號土地已劃為住宅區，系爭59
    地號土地已劃為計劃道路，且系爭731-2及59地號土地現移
    轉之增值稅分別為5,844,087元、547,394元，此有單筆土地
    增值稅試算表（原審卷(一)第333、334頁）、土地增值稅稅額
    計算表（原審卷(二)第32頁背面）在卷足稽，系爭土地之價金
    若以每坪47,000元計算，則乙○○等4人移轉如附表所示土
    地所有權應有部分予寅○○等5人所應繳納之土地增值稅為
    6,391,481元，稽之寅○○等5人依系爭買賣契約所應支付之
    價金6,806,540元（128.38＋16.44=144.82；47,000×144.8
    2= 6,806,540），乙○○等4人出售移轉系爭土地應有部分
    144. 82坪實際所得僅415,059元（6,806,540–6,391,481=4
    15,059元），有失公平。又查系爭731-2及59地號土地緊臨
    碧華國中，並已變更為住宅用地，該土地市價當比訂約時提
    高甚多，土地增值稅預估已達6,391,481元之鉅，顯非系爭
    買賣契約當事人所得預料，倘依原有效果即系爭土地每坪47
    ,000 元計價，殊非事理之平。末查依王闊嘴委任遠現不動
    產估價師事務所就系爭731-2、59地號土地為估價報告，結
    果為：「經綜合評估，本勘估標的依土地開發分析法及比較
    法推估之價格，雖有所差距，但依目前國內房地產現況及經
    濟情勢，且土地開發價格確實與實際市價有所差距，仍屬正
    常，是以仍決定以市價比較法所評估之比較價格為準，故決
    定勘估價格，依市價比較法所查估之比較價格為731-2地號
    每坪224,600元、731-3（即系爭59地號）每坪76,000元」，
    此有不動產估價報告書（原審卷(二)第17頁至第51頁）在卷佐
    證，依該估計報告書之估價系爭731-2地號土地應有部分801
    040分之28899計128.38坪（11.764平方公尺）價值為28,834
    ,921 元；系爭59地號土地應有部分801040分之28899計16.4
    4坪（54.367平方公尺）價1,249,917元。乙○○等9人雖提
    出王春木、乙○○、辛○○、丙○○、壬○○5人與第三人
    李其白於94年12月5日就台北縣三重市○○段39.63地號土地
    所訂不動產買賣契約書（本院卷第273、274頁），約定351.
    263坪出售112,404,224元，每坪約價值32萬元（112,404,22
    4÷351.363= 320,000.18），惟該買賣標的因地號、形狀不
    同，坐落地點有異，且系爭59地號土地使用區○○○○道路
    ，系爭土地與上開買賣契約所示之土地有諸多差異，可利用
    性及其價值不同，自難等量齊現，為持平計，宜以上述估價
    報告書所估價者為計算標準，始符公平。依前揭規定，乙○
    ○等4人於寅○○等5人給付系爭731-2、59地號土地如附表
    所有應有部分之價金30,084,838元（28,834,921＋1,249,91
    7=30,084,838）同時，即應將如附表所示土地應有部分移轉
    與寅○○5人公同共有。
  (七)按當事人因情事變更，原來之聲明不能達到目的，基於另一
    法律關係，而以他項聲明代最初之聲明，其本質上仍屬訴之
    變更。在第二審為訴之變更合法者，被上訴人在第一審提起
    之原訴即因而視為撤回，第一審就原訴所為之判決，當然失
    其效力，第二審法院應專就新訴為裁判，不得就已視為撤回
    之原訴，更為維持或變更之判決。此與聲明之擴張，僅係聲
    明之質或量之擴張，第二審法院應就原訴與擴張部分之聲明
    ，一併為裁判者有別（最高法院84年台上字第3213號判決要
    旨），查寅○○等5人於原審所請求經原審判決者，因情事
    變更，而以前揭訴之聲明代原審即最初之聲明，依上開判決
    意旨，寅○○等5人在原審之訴，視為撤回而不存在，乙○
    ○等9人自無從就原審之訴為上訴，附此敘明。
五、綜上所述，寅○○等5人本於買賣契約及繼承之法律關係，
    其等5人於給付乙○○等4人30,084,838元之同時，請求乙○
    ○等4人應將如附表所示土地應有部分移轉所有權登記與寅
    ○○等5人公同共有，為有理由，自應准許。
六、兩造其餘攻擊防禦方法及其他未經援用之證據，經斟酌尚無
    礙於本院前述之認定，無一一論究之必要。
七、據上論結，本件變更之訴為有理由。
中    華    民    國    95    年    3     月    7     日
                  民事第15庭審判長法  官  黃騰耀
                                  法  官  李媛媛
                                  法  官  許文章
正本係照原本作成。
如不服本判決，應於收受送達後20日內向本院提出上訴書狀，其
未表明上訴理由者，應於提出上訴後20日內向本院補提理由書狀
（均須按他造當事人之人數附繕本）上訴時應提出委任律師或具
有律師資格之人之委任狀；委任有律師資格者，另應附具律師資
格證書及釋明委任人與受任人有民事訴訟法第466條之一第一項
但書或第二項（詳附註）所定關係之釋明文書影本。
中    華    民    國    95    年    3     月    13    日
                                  書記官  陳明俐
附註：
民事訴訟法第四百六十六條之一（第一項、第二項）：
對於第二審判決上訴，上訴人應委任律師為訴訟代理人。但上訴
人或其他法定代理人具有律師資格者，不在此限。
上訴人之配偶、三親等內之血親、二親等內之姻親，或上訴人為
法人、中央或地方機關時，其所屬專任人員具有律師資格並經法
院認為適當者，亦得為第三審訴訟代理人。


司法院資訊處製作；財團法人民間司法改革基金會備份。
